ACORDAO-COMPLETO-2378929

ACÓRDÃO 190/2021 ATA 3/2021 - PLENÁRIO

VISTOS, relatados e discutidos estes autos de recurso de revisão interposto por Anderson José de Souza, ex-prefeito de Rio Preto da Eva/AM, contra o Acórdão 13596/2016-TCU-Segunda Câmara;
ACORDAM os Ministros do Tribunal de Contas da União, reunidos em Sessão do Plenário, ante as razões expostas pelo Relator em:
9.1. conhecer do presente recurso de revisão, com base nos art. 32, inciso III, e 35 da Lei 8.443/1992, c/c o art. 288 do RITCU, para, no mérito, negar-lhe provimento;
9.2. dar ciência deste Acórdão, bem como do relatório e voto que o fundamentam, ao recorrente.

Recurso de revisão interposto contra acórdão que julgou as contas do recorrente irregulares e imputou-lhe o débito apurado em razão da impugnação parcial de despesas dos recursos repassados à municipalidade, na modalidade fundo a fundo, à conta do Programa Nacional de Apoio ao Transporte do Escolar - Pnate, no exercício de 2005.

Município de Rio Preto da Eva/AM.

3. Recorrente: Anderson Jose de Sousa (XXX.737.082-XX).

13.1. Ministros presentes: Ana Arraes (Presidente), Benjamin Zymler, Aroldo Cedraz e Raimundo Carreiro.
13.2. Ministros-Substitutos convocados: Augusto Sherman Cavalcanti, Marcos Bemquerer Costa e Weder de Oliveira (Relator).

Anderson Jose de Sousa

WEDER DE OLIVEIRA

Ministro-Substituto Marcos Bemquerer Costa.

Adoto com relatório a instrução de mérito produzida no âmbito da Secretaria de Recursos (Serur) , peça 113, a qual contou com a anuência do secretário substituto da unidade e do Ministério Público junto ao TCU (MPTCU) , peças 114 e 115, vazada nos seguintes termos:
INTRODUÇÃO
Examina-se recurso de revisão interposto por Anderson José de Souza contra o Acórdão 13596/2016-TCU-Segunda Câmara (Rel. Min. Substituto Marcos Bemquerer) , retificado pelo Acórdão 5462-TCU-2ª Câmara.
1.1	A deliberação recorrida apresenta o seguinte teor (peça 34) , transcrevendo-se em destaque os itens objeto deste recurso de revisão: 
VISTOS, relatados e discutidos estes autos da Tomada de Contas Especial instaurada pelo Fundo Nacional de Desenvolvimento da Educação - FNDE contra o Sr. Anderson José de Souza, ex-prefeito de Rio Preto da Eva/AM, em vista da impugnação parcial de despesas dos recursos repassados à municipalidade, na modalidade fundo a fundo, à conta do Programa de Apoio ao Transporte do Escolar - Pnate, no exercício de 2005.
ACORDAM os Ministros do Tribunal de Contas da União, reunidos em sessão da 2ª Câmara, ante as razões expostas pelo Relator em:
9.1. julgar irregulares as contas do Sr. Anderson José de Souza, com fundamento nos arts. 16, inciso III, alínea c, e 19, caput, da Lei 8.443/1992, condenando-o ao pagamento dos valores abaixo especificados, com a fixação do prazo de quinze dias, a contar da notificação, para que comprove, perante o Tribunal (art. 214, inciso III, alínea a, do Regimento Interno/TCU) , o recolhimento da dívida ao Fundo Nacional de Desenvolvimento da Educação, atualizada monetariamente e acrescida dos juros de mora, calculados a partir das correspondentes datas, até a data do efetivo recolhimento, na forma prevista na legislação em vigor:
	Valor (R$) 
	Data

	3,50
	23/08/2005

	0,35
	25/08/2005

	14,00
	25/08/2005

	1.418,01
	05/05/2005

	900,00
	16/11/2005

	891,71
	07/03/2005

	705,60
	07/03/2005

	219,79
	08/03/2005

	3.576,83
	17/03/2005

	67,16
	12/05/2005

	91,66
	12/05/2005

	91,52
	12/05/2005

	116,03
	12/05/2005

	129,73
	23/05/2005

	7.350,00
	13/06/2005

	7.326,87
	13/06/2005

	149,53
	16/06/2005

	150,00
	16/06/2005

	10.804,10
	13/07/2005

	220,54
	13/07/2005

	40,00
	13/07/2005

	1.960,00
	14/07/2005

	13.239,80
	23/08/2005

	12.823,50
	02/09/2005

	480,20
	08/09/2005

	1.733,50
	13/10/2005

	10.961,44
	14/11/2005

	223,70
	14/11/2005

	66,50
	14/11/2005

	459,20
	13/12/2005

9.2 autorizar, caso requerido, nos termos do art. 26 da Lei 8.443/1992, o parcelamento da dívida em até 36 (trinta e seis) parcelas mensais e sucessivas, esclarecendo ao responsável que a falta de pagamento de qualquer parcela importará no vencimento antecipado do saldo devedor (art. 217, § 2º, do RI/TCU) , sem prejuízo das demais medidas legais;
9.3. autorizar, desde logo, a cobrança judicial da dívida a que se referem o subitem 9.1 acima, caso não seja atendida a notificação, nos termos do art. 28, inciso II, da Lei 8.443/1992;
9.4. determinar a remessa de cópia deste Acórdão, assim como do Relatório e do Voto que o fundamentam, à Procuradoria da República no Estado do Amazonas, com fundamento no § 3º do art. 16 da Lei 8.443/1992.
1.2	A decisão acima foi confirmada pelo Acórdão 5462/2017-TCU-2ª Câmara (peça 61) , que conheceu e negou provimento ao pedido de reconsideração (peça 50) .
HISTÓRICO
Trata-se de Tomada de Contas Especial - TCE instaurada pelo Fundo Nacional de Desenvolvimento da Educação - FNDE contra o Sr. Anderson José de Souza, prefeito de Rio Preto da Eva/AM na gestão de 2005-2008, em vista da impugnação parcial de despesas dos recursos repassados à municipalidade, na modalidade fundo a fundo, à conta do Programa Nacional de Apoio ao Transporte do Escolar - Pnate, no exercício de 2005.
1.1. Após o desenvolvimento do processo, o recorrente foi citado e condenado pelas seguintes irregularidades e valores:
a) pagamento indevido de tarifas bancárias, no âmbito dos recursos transferidos fundo a fundo do Pnate/2005, contrariando o art. 4º, inciso II, da Resolução CD/FNDE 5/2005:
	Data
	Histórico
	Nº documento
	Valor (R$) 

	23/08/2005
	Mov. do dia
	50822
	3,50

	25/08/2005
	Taxa Bacen
	50825
	0,35

	25/08/2005
	Tarifa Devol CH
	50825
	14,00

b) divergências entre o Demonstrativo da Execução da Receita e da Despesa (peça 1, p. 108) e o extrato bancário da conta específica do programa, no âmbito dos recursos transferidos fundo a fundo do Pnate/2005, contrariando o art. 6º da Resolução CD/FNDE 5, de 22/7/2005, a saber:
	Data Débito
	Nº do Cheque
	Valor (R$) 

	05/05/2005
	850055
	1.418,01

	16/11/2005
	850087
	900,00

c) débitos realizados na conta específica do Programa não informados no Demonstrativo da Execução da Receita e da Despesa, impossibilitando o estabelecimento do nexo da execução financeira e atesto da boa e regular aplicação dos recursos no objeto do programa, no âmbito dos recursos transferidos fundo a fundo do Pnate/2005:
	Data Débito
	Nº do Cheque
	Valor (R$) 

	07/03/2005
	850043
	891,71

	07/03/2005
	850044
	705,60

	08/03/2005
	850046
	219,79

	17/03/2005
	850047
	3.576,83

	12/05/2005
	850056
	67,16

	12/05/2005
	850057
	91,66

	12/05/2005
	850058
	91,52

	12/05/2005
	850059
	116,03

	23/05/2005
	850048
	129,73

	13/06/2005
	850061
	7.350,00

	13/06/2005
	850062
	7.326,87

	16/06/2005
	850066
	149,53

	16/06/2005
	850067
	150,00

	13/07/2005
	850069
	10.804,10

	13/07/2005
	850073
	220,54

	13/07/2005
	850074
	40,00

	14/07/2005
	850070
	1.960,00

	23/08/2005
	850075
	13.239,80 

	02/09/2005
	850078
	12.823,50

	08/09/2005
	850077
	480,20

	13/10/2005
	850084
	1.733,50

	14/11/2005
	850081
	10.961,44

	14/11/2005
	850082
	223,70

	14/11/2005
	850085
	66,50

	13/12/2005
	850089
	459,20

2.2	Após a confirmação da decisão pelo Acórdão 5462/2017-TCU-2ª Câmara, o recorrente acostou aos autos documentação a fim de tentar afastar as irregularidades e débito (peça 80) . Acolhendo a proposta da Secex-TO (peça 81) , o Acórdão 5256/2018-TCU-2ª Câmara (peça 82) decidiu receber a peça apresentada como mera peça de informação, negando-se a ela seguimento. 
EXAME DE ADMISSIBILIDADE
3.	Reitera-se o exame de admissibilidade proposto nas instruções precedentes desta unidade instrutora (peças 109 e 110) , ratificado pelo Ministro-Relator Vital do Rêgo (despacho à peça 112) , que opinou pelo conhecimento do recurso de revisão, nos termos do art. 35, III, da Lei 8.443/92, c/c o art. 288 do RI/TCU, sem a atribuição de efeito suspensivo ao Acórdão 13596/2016-TCU-Segunda Câmara. 	
EXAME DE MÉRITO
4.	Constitui objeto desta instrução responder aos seguintes questionamentos recursais:
i. Ocorrência da prescrição do ressarcimento por transcurso de prazo;
ii. Afastamento do débito e das irregularidades.
Da prescrição do ressarcimento por dano ao erário
5.	O recorrente defende a ocorrência de prescrição por decurso de prazo.  
5.1	Defende a tese acima com base nos seguintes argumentos recursais:
a) O Mandato de Segurança 32201, julgado pela 1ª Turma do Supremo Tribunal Federal (STF) , em março de 2017, estabeleceu que a prescrição da pretensão punitiva do TCU é regulada pela Lei 9.873/99 (peça 94, p. 3) ; 
b) Por sua vez, a Lei 9.873/99 dispõe que (peça 94, p. 3) : 
Art. 1º Prescreve em cinco anos a ação punitiva da Administração Pública Federal, direta e indireta, no exercício do poder de polícia, objetivando apurar infração à legislação em vigor, contados da data da prática do ato ou, no caso de infração permanente ou continuada, do dia em que tiver cessado. 
§ 1º Incide a prescrição no procedimento administrativo paralisado por mais de três anos, pendente de julgamento ou despacho, cujos autos serão arquivados de ofício ou mediante requerimento da parte interessada, sem prejuízo da apuração da responsabilidade funcionaldecorrente da paralisação, se for o caso. 
§ 2º Quando o fato objeto da ação punitiva da Administração também constituir crime, a prescrição reger-se-á pelo prazo previsto na lei penal. 
Art. 2º Interrompe-se a prescrição da ação punitiva: (Redação dada pela Lei nº 11.941, de 2009) 
I - pela notificação ou citação do indiciado ou acusado, inclusive por meio de edital; (Redação dada pela Lei nº 11.941, de 2009) 
II - por qualquer ato inequívoco, que importe apuração do fato; 
III - pela decisão condenatória recorrível. 
IV - por qualquer ato inequívoco que importe em manifestação expressa de tentativa de solução conciliatória no âmbito interno da administração pública federal. 	 
c) Como o débito é de 2005 e a sua comunicação por parte do TCU se deu em abril de 2016, transcorreu prazo superior a dez anos, tendo o Estado perdido o direito de punir o recorrente, em razão da prescrição por decurso de prazo (peça 94, p. 4) .  
Análise
5.2	De início, cabe diferenciar a prescrição da pretensão punitiva da prescrição do ressarcimento ao erário. A primeira consiste de limitação para o Estado impor sanções a particulares por atos ilícitos em razão do transcurso de prazo. A segunda; de limitação ao direito de o Estado reaver de terceiros prejuízos ao erário em razão de atos ilícitos pelo transcurso de prazo.     
5.3	Pelo exposto, a punição pelo dano acarretado se diferencia do seu ressarcimento. 
5.4	Com respeito à prescrição da pretensão punitiva, o Acórdão 1.441/2016-TCU-Plenário, uniformizou a jurisprudência sobre a matéria, estabelecendo que: (i) a pretensão punitiva do TCU subordina-se ao prazo geral de prescrição indicado no art. 205 do Código Civil (10 anos) e é contada a partir da data de ocorrência da irregularidade sancionada; (ii) o ato que ordenar a citação, a audiência ou oitiva da parte interrompe a prescrição; (iii) haverá suspensão da prescrição toda vez que o responsável apresentar elementos adicionais de defesa; (iv) a prescrição será aferida independentemente de alegação da parte; e (v) o entendimento do mencionado acórdão será aplicado de imediato aos processos novos e aos pendentes de decisão. 
5.5	Embora a decisão do MS 32201 possa sinalizar para uma eventual divergência entre o entendimento do STF e o atual posicionamento do TCU, tal decisão carece de efeito vinculante e aplicação geral, tendo eficácia apenas para este caso concreto. 
5.6	Com efeito, até que o STF constitua entendimento vinculante e com repercussão geral, valerá o entendimento proferido pelo Acórdão 1.441/2016-TCU-Plenário. 
5.7	Todavia, eventual mudança de entendimento do STF não tem o condão de repercutir sobre a presente discussão no TCU. Isso porque o Acórdão 13596/2016-TCU-Segunda Câmara considerou ter havido a prescrição da pretensão punitiva, conforme se desprende do voto condutor (peça 35) : 
Em relação à pretensão punitiva, é entendimento do Plenário desta Casa que está subordinada ao prazo geral de prescrição indicado no art. 205 do Código Civil (dez anos) , contado a partir do fato gerador, e que o ato que ordenar a citação, a audiência ou oitiva da parte interrompe a prescrição, nos termos do art. 202, inciso I, do Código Civil (Acórdão 1.441/2016 - TCU - Plenário) .
Desse modo, como apontado tanto pela Unidade Técnica quanto pela Procuradoria, houve, no presente caso, a fluência do prazo prescricional de dez anos em relação à multa de que trata a Lei 8.443/1992, visto que os atos irregulares foram praticados no exercício de 2005 e o ato que ordenou a citação do responsável ocorreu em 30/03/2016. [destaque inserido]
5.8	Em virtude do exposto, o TCU não aplicou qualquer sanção (multa) ao recorrente.
5.9	No que se refere à pretensão de ressarcimento, a jurisprudência pacífica do TCU e do Supremo Tribunal Federal-STF é no sentido de que as ações de ressarcimento movidas pelo Estado contra os agentes causadores de danos ao erário são imprescritíveis, conforme enunciado da Súmula TCU 282, exarada em consonância com posicionamento do Plenário do STF, proferido em sede de mandado de segurança (MS 26.210-9/DF, Relator Ministro Ricardo Lewandowski) .
5.10	Desse modo, deve ser afastada a tese da prescrição da pretensão de ressarcimento.  
Do afastamento do débito e das irregularidades  
6.	O recorrente intenta afastar o débito e as irregularidades apontadas. 
6.1	Para tanto alega que: 
a) Em fevereiro de 2019, apresentou à Coordenação Geral de Contabilidade e a Coordenação de Tomada de Contas Especiais do Fundo Nacional de Desenvolvimento da Educação (FNDE) prestação de contas com o Demonstrativo de Execução e da Despesa e de Pagamentos Efetuados, bem como extrato bancário do período, microfilmagem dos cheques e GRU paga referente ao rendimento de aplicação do período de 31/12/2004 a 22/02/2019 (peça 94, p. 19) ; 
b) Alega que, com o objetivo de sanar pendências apontadas junto ao FNDE, solicitou apreciação dos documentos anexos, referentes ao Programa Nacional de Transporte Escolar do exercício de 2005 (peça 94, p. 19) ; 
c) Em decorrência da documentação apresentada, teria recebido a seguinte comunicação por parte do FNDE (peça 94, p. 20-21) :
 (...) 
3. No âmbito do Tribunal de Contas da União, foi autuado o processo n.º TC Processo 034.954/2015-5, e proferido o Acórdão 13596/2016-TCU-Segunda Câmara, mediante o qual as contas foram julgadas irregulares e condenado o responsável ao pagamento da quantia de R$ 76.214,77, atualizada monetariamente e acrescida de juros de mora. Destaca-se que o Acórdão em comento foi tratado por meio da Informação n. 321/2017/DIMOC/COTCE/CGAPC/DIFIN-FNDE (SEI 0328480) .
4. Assim, houve a baixa e atualização do registro de responsabilidade do Sr. Anderson José de Sousa da conta de controle no SIAFI, no valor atualizado de R$ 266.596,66, representados pelas Notas de Sistema n.º 2017NS002898 e 2017NS002899.
5. Em consulta ao SIAFI, verificou-se que o registro de responsabilidade citado foi transferido para a conta de controle Diversos Responsáveis, em face da mudança de procedimentos contábeis, conforme Mensagem 2017/1153156 do Tesouro Nacional (SEI nº 0605058) . Desse modo, considerando que o responsável teve suas contas julgadas irregulares com imputação de débito, tal registro foi baixado da conta de controle e escriturado novo registro na conta de ativo patrimonial Diversos Responsáveis, no valor de R$ 285.670,86, por meio da Nota de Sistema n.º 2018NS035845.
6. A fim de sanar as irregularidades e o prejuízo ao erário, o Sr. Anderson José de Sousa, encaminhou a esta Autarquia documentação de prestação de contas a título defesa, juntamente com comprovante de pagamento no valor de R$ 2.397,38, realizado em 22/02/2019, relativo "ao rendimento de aplicação do período de 31 de dezembro de 2004 a 22 de fevereiro de 2019".
7. Mediante o Registro de Arrecadação nº 2018RA000392 (SEI 1396284) , foi confirmado o aporte no valor de R$ 2.397,38, tendo como Código de Recolhimento o nº 18888 e como Número de Referência o número 052005 relativo ao PNATE/2005. Destaca-se que foi verificada a insuficiência do recolhimento frente ao débito apurado, por meio do Sistema de Atualização de Débito do Tribunal de Contas da União - TCU, conforme demonstrativo acostado aos autos do Processo, sob o número SEI 1396295.
8. Nos termos dos itens 105 a 108, do mesmo Demonstrativo de débito (SEI 1396295) , observa-se que a quantia recolhida foi suficiente apenas para abater parte dos juros, remanescendo inalterado o valor principal do débito que, conforme demonstrado no item 108, permanece quantificado como "R$ 287.189,63", ou seja, R$210.974,86 a maior que o valor constatado inicialmente.
9. Porém, destaca-se que o âmbito de competência da Tomada de Contas Especial já julgada é o Tribunal de Contas da União, conforme o disposto no Art. 288, do Regimento Interno do TCU, (...) 
10. Destaca-se que a situação da prestação de contas do PNATE/2005 em comento, no Sistema de Gestão de Prestação de Contas - SiGPC, é de "Aprovação Parcial" e a Obrigação de Prestar Contas - OPC é de "Inadimplente", sem registro de efeito suspensivo.
11. Diante do exposto, sugere-se:
a) notificar o interessado a respeito dos itens 7 a 9 da presente Informação; 
b) incluir o presente expediente ao SIGPC; 
c) manter inalterado o registro de responsabilidade do Sr. Anderson José de Sousa, bem como a situação das contas no SIGPC; 
d) após providências, concluir o presente processo.
[destaque do original]
Análise    
6.2	Após a confirmação do julgamento pela irregularidade das contas e confirmação do débito pelo TCU, o recorrente remeteu ao FNDE documentação, juntamente com comprovante de depósito no valor de R$ 2.397,38, visando sanar as pendências das suas contas (peça 107) . 
6.3	Em resposta, o FNDE, além de apontar a insuficiência do recolhimento frente ao débito apurado, manter inalterado o registro de responsabilidade do recorrente e de suas contas, reafirmou a competência do TCU sobre a matéria e consignou que as contas já haviam sido julgadas.
6.4	Diante da negativa de alteração da sua situação, o recorrente remeteu a documentação antes apresentada ao FNDE ao TCU (peças 95-107) e protocolou pedido de revisão (peça 94) . 
6.5	Quanto à documentação anexada ao pedido de revisão (peças 95-107) , trata-se de diversas cópias, por vezes com a qualidade reprográfica comprometida, de cheques, recibos, notas fiscais, extratos bancários, guias de recolhimento da União (GRU) , apresentados sem qualquer organização, sequência lógica e sistematização, bem como sem qualquer informação ou orientação que permita relacionar certo desembolso financeiro com gasto objeto do Pnate. 
6.6	Similarmente, à exceção da tese de prescrição, o recorrente não trouxe qualquer tese ou argumento para afastar as imputações feitas. A peça recursal (peça 94) é basicamente constituída de transcrições da instrução da unidade técnica (peça 30) , do voto do Ministro-Relator (peça 35) , da resposta do FNDE (transcrição do item 6.1, "c') e dos pedidos de, entre outras coisas, declaração da prescrição e/ou de determinação de exclusão do nome do recorrente da relação dos responsáveis por contas julgadas irregulares (peça 94, p. 21-22) . 
6.7	Em outras palavras, à exceção da tese da prescrição e das diversas fotocópias (peças 95-107) , o recorrente não apresentou qualquer tese ou argumento a fim de afastar as irregularidades. No mesmo sentido, não apresentou qualquer informação ou orientação que possibilitasse um vínculo entre as cópias apresentadas e os gastos com transporte escolar.   
6.8	Para análise da documentação apresentada (peças 95-107) , buscou-se identificar valores que coincidissem com valores apontados pela unidade técnica como despesa não comprovada ou objeto de outra irregularidade identificada no Pnate 2005 (vide tabelas do item 2.1) .
6.9	Em meio a toda a documentação, identificou-se um único desembolso no valor de R$ 13.239,80 em que a unidade técnica apontou um débito em razão da não comprovação do gasto (p. 4, linha 12 da tabela) e em que o recorrente acostou cópias do correspondente recibo (peça 101, p.1) , do cheque em que se processou a transferência (peça 101, p.2) e da nota fiscal com o nome da empresa contratada para a realização do transporte escolar (peça 103, p. 19) . 
6.10	Embora o valor do cheque seja coincidente com o valor da nota fiscal emitida pela empresa de transporte escolar, este está nominal à Prefeitura, o que quebra o nexo causal do gasto, uma vez que este deveria estar nominal à empresa de transporte, conforme as regras do programa e o art. 20 da Instrução Normativa STN 1/97.
6.11	Desse modo, entende-se não ser possível afastar o débito de R$ 13.239,80.
6.12	Com relação às demais documentações, identificaram-se diversos cheques com montantes equivalentes ao apontados pela unidade técnica como desembolsos bancários não vinculados a gastos do demonstrativo de receitas e despesas (item 2.1 "c") , o que impossibilitou a identificação do nexo causal entre a execução financeira e o atesto da boa e regular aplicação dos recursos no objeto do Pnate 2005:
	Valor do Cheque (R$) 
	Localização do cheque

	10.804,10
	peça 103, p. 3

	12.823,50
	peça 103, p. 5

	891,71
	peça 103, p. 11

	219,79
	peça 103, p. 13

	149,53
	peça 105, p. 5

	91,52
	peça 105, p. 10

	458,20
	peça 105, p. 15

	7.350,00
	peça 105, p. 18

	220,54
	peça 106, p. 1

	66,50
	peça 106, p. 3

	223,70
	peça 106, p. 5

	150,00
	peça 106, p. 10

6.13	Todavia, a mera apresentação da cópia do cheque não comprova por si só a devida aplicação do recurso. A falta de outras documentações, tais como recibos e/ou notas fiscais impede a vinculação dos montantes pagos à efetiva aplicação no objeto do programa. 
6.14	A título de exemplo, eventual montante poderia ter sido depositado em conta de terceiro que não prestou o serviço de transporte escolar ou para ressarcir atividade completamente diversa à finalidade do programa.
6.15	Por todo o exposto, entende-se que o recorrente não conseguiu comprovar a boa e regular aplicação dos recursos públicos repassados, não cabendo afastar o débito a ele imputado.
CONCLUSÃO
7.	Das análises anteriores, ante os elementos constantes destes autos, o contexto normativo e as diretrizes jurisprudenciais aplicáveis ao caso, conclui-se: 
 (i) não ter havido a prescrição do ressarcimento do dano (itens 5.) ; 
 (ii) não ter sido comprovada a boa e regular aplicação dos recursos repassados, sendo incabível afastar o débito apontado (itens 6.) . 
7.1	Por todo o exposto, o presente recurso de revisão deve ser conhecido e, no mérito, ser negado o seu provimento.
PROPOSTA DE ENCAMINHAMENTO
8.	Ante o exposto, com fundamento nos arts. 32, inciso III, e 35, inciso III, da Lei 8.443/92, submetem-se os autos à apreciação superior, com a seguinte proposta de encaminhamento:
a. conhecer do recurso interposto e, no mérito, negar-lhe provimento;   
b. cientificar a recorrente e os demais interessados do acórdão que vier a ser prolatado, ressaltando-se que o relatório e o voto que o acompanharem podem ser consultados no endereço www.tcu.gov.br/acordaos, no dia seguinte ao de sua oficialização.
O Ministério Público de Contas (MPTCU) manifestou-se de acordo com a proposta da Serur, a teor do parecer acostado à peça 115.
	É o relatório.

8.1. André Luiz Condoto Oshiro (OAB/DF 31.600) e outros, representando Anderson José de Sousa.

Subprocurador-Geral Lucas Rocha Furtado.

RECURSO DE REVISÃO EM TOMADA DE CONTAS ESPECIAL. CONHECIMENTO. ARGUMENTOS INSUFICIENTES PARA DESCONSTITUIR O JULGAMENTO PELA IRREGULARIDADE DAS CONTAS. NEGATIVA PROVIMENTO.

TOMADA DE CONTAS ESPECIAL (TCE)

Secretaria de Recursos (Serur).

Atuo nos presentes autos com fundamento no art. 27-A da Resolução-TCU 175/2005, tendo em vista haver sido designado, por meio da Portaria-TCU 5-GAPES, de 27/1/2021, substituto do eminente Ministro Vital do Rêgo.
Examina-se recurso de revisão interposto por Anderson José de Souza, ex-prefeito de Rio Preto da Eva/AM (gestão 2005-2008) , contra o Acórdão 13596/2016-TCU-Segunda Câmara. Por meio dessa decisão, o TCU julgou irregulares as contas do responsável e imputou-lhe o débito apurado.
A condenação é decorrente de Tomada de Contas Especial instaurada pelo Fundo Nacional de Desenvolvimento da Educação (FNDE) contra o ex-prefeito em vista da impugnação parcial de despesas realizadas com recursos repassados à municipalidade, na modalidade fundo a fundo, à conta do Programa Nacional de Apoio ao Transporte do Escolar (Pnate) , no exercício de 2005.
O agora recorrente foi condenado pelas seguintes irregulares:
a) pagamento indevido de tarifas bancárias, no âmbito dos recursos transferidos fundo a fundo do Pnate/2005, contrariando o art. 4º, inciso II, da Resolução CD/FNDE 5/2005:
	Data
	Histórico
	Nº documento
	Valor (R$) 

	23/08/2005
	Mov. do dia
	50822
	3,50

	25/08/2005
	Taxa Bacen
	50825
	0,35

	25/08/2005
	Tarifa Devol CH
	50825
	14,00

b) divergências entre o Demonstrativo da Execução da Receita e da Despesa (peça 1, p. 108) e o extrato bancário da conta específica do programa, no âmbito dos recursos transferidos fundo a fundo do Pnate/2005, contrariando o art. 6º da Resolução CD/FNDE 5, de 22/7/2005, a saber:
	Data Débito
	Nº do Cheque
	Valor (R$) 

	05/05/2005
	850055
	1.418,01

	16/11/2005
	850087
	900,00

c) débitos realizados na conta específica do Programa não informados no Demonstrativo da Execução da Receita e da Despesa, impossibilitando o estabelecimento do nexo da execução financeira e atesto da boa e regular aplicação dos recursos no objeto do programa, no âmbito dos recursos transferidos fundo a fundo do Pnate/2005:
	Data Débito
	Nº do Cheque
	Valor (R$) 

	07/03/2005
	850043
	891,71

	07/03/2005
	850044
	705,60

	08/03/2005
	850046
	219,79

	17/03/2005
	850047
	3.576,83

	12/05/2005
	850056
	67,16

	12/05/2005
	850057
	91,66

	12/05/2005
	850058
	91,52

	12/05/2005
	850059
	116,03

	23/05/2005
	850048
	129,73

	13/06/2005
	850061
	7.350,00

	13/06/2005
	850062
	7.326,87

	16/06/2005
	850066
	149,53

	16/06/2005
	850067
	150,00

	13/07/2005
	850069
	10.804,10

	13/07/2005
	850073
	220,54

	13/07/2005
	850074
	40,00

	14/07/2005
	850070
	1.960,00

	23/08/2005
	850075
	13.239,80 

	02/09/2005
	850078
	12.823,50

	08/09/2005
	850077
	480,20

	13/10/2005
	850084
	1.733,50

	14/11/2005
	850081
	10.961,44

	14/11/2005
	850082
	223,70

	14/11/2005
	850085
	66,50

	13/12/2005
	850089
	459,20

Na sequência, a decisão acima foi mantida integralmente pelo Acórdão 5462/2017-TCU-Segunda Câmara (peça 61) , que conheceu do pedido de reconsideração do responsável e negou-lhe provimento.
Ainda inconformado, o recorrente retornou aos autos para apresentar nova documentação a fim de tentar afastar as irregularidades e o débito (peça 80) . Contudo, por meio do Acórdão 5256/2018-TCU-Segunda Câmara (peça 82) , esta Corte de Contas decidiu por receber o expediente apresentado como mera peça de informação, negando-se a ela seguimento.
Nesta etapa processual, analisa-se a mencionada documentação, apresentada agora como recurso de revisão.
Inicialmente, proponho conhecer o recurso, conforme exame de admissibilidade precedente (peças 109, 110 e 112) , nos termos do art. 35, inciso III, da Lei 8.443/92, c/c o art. 288 do RI/TCU. Quanto ao mérito, antecipo-me em informar que acompanho as propostas uníssonas da Secretaria de Recursos (Serur) e do Ministério Público junto ao TCU (MPTCU) de negar-lhe provimento e incorporo suas análises às minhas razões de decidir.
Em resumo, o recorrente alegou a ocorrência da prescrição do ressarcimento por transcurso de prazo e intentou afastar o débito e as irregularidades apresentando novos documentos.
Sobre a primeira alegação, aplico a jurisprudência atual deste Tribunal sobre a matéria, no sentido da imprescritibilidade do débito, com fundamento no art. 37, § 5º, da Constituição Federal, e na Súmula TCU 282.
Mesmo conhecendo a decisão do Supremo Tribunal Federal (STF) no Tema 899, cuja repercussão geral foi reconhecida no âmbito do RE 636.886, registro que a decisão ainda não transitou em julgado naquela Corte, estando pendente de apreciação de embargos de declaração opostos pela Advocacia-Geral da União (AGU) , para melhor compreensão de seu exato alcance.
Assim, diante das incertezas geradas acerca do instituto da prescrição da pretensão ressarcitória, cujo deslinde na Suprema Corte poderá assumir novos contornos, opto por continuar a seguir a jurisprudência dominante nesta Corte de Contas, sedimentada na Súmula TCU 282, segundo a qual é imprescritível a pretensão de ressarcimento por parte da União.
Registro que recentes decisões deste Tribunal, adotadas após o que restou deliberado pelo STF no Tema 899, também abraçaram a tese da imprescritibilidade da pretensão ressarcitória no âmbito do controle externo, a exemplo dos Acórdão 5236/2020-TCU-Primeira Câmara, 6.171/2020-TCU-2ª Câmara, 6.084/2020-TCU-1ª Câmara, 5.681/2020-TCU-2ª Câmara, 6.846/2020-TCU-2ª Câmara, 6.676/2020-TCU-2ª Câmara, 6.707/2020-TCU-2ª Câmara, 6.473/2020-TCU-1ª Câmara, 6.466/2020-TCU-1ª Câmara, 6.465/2020-TCU-1ª Câmara, 3.091/2020-TCU-Plenário, 3.228/2020-TCU-Plenário, 4.076/2020-TCU-Plenário, entre outros.
No tocante à documentação apresentada, não é ela suficiente para afastar as irregularidades e, por consequência, o débito. Trata-se de cópias, por vezes com a qualidade reprográfica comprometida, de cheques, recibos, notas fiscais, extratos bancários, guias de recolhimento da União (GRU) . Porém, não há qualquer organização ou sequência lógica, nem informação ou orientação que permita relacionar certo desembolso financeiro com gasto objeto do Pnate.
Ainda assim, a Serur realizou esforço para identificar valores que coincidissem com aqueles apontados como despesas não comprovadas. Encontrou um único desembolso, no valor de R$ 13.239,80, para o qual o valor da nota fiscal era coincidente com uma parcela do débito. Todavia, o cheque correspondente a essa nota fiscal era nominal à própria prefeitura, de maneira que não foi possível estabelecer o devido nexo de causalidade (peça 101, p. 1-2 e peça 103, p. 19) .
Além dessa nota apontada pela Serur, há outras com valores similares, mas não iguais àqueles apontados como despesas não comprovadas. Porém, em todos os casos, o cheque estava nominal à prefeitura de Rio Preto da Eva/AM ou não foi apresentado (peça 96, p.17, peça 97, p. 12, peça 101, p. 6 e 7, peça 104, p. 14) .
Há ainda outros cheques com montantes equivalentes às parcelas do débito. Contudo, como os valores não foram relacionados a documentos fiscais (recibos ou notas fiscais) , não foi possível a identificação do nexo causal entre a execução financeira e o atesto da boa e regular aplicação dos recursos no objeto do Pnate 2005. Ou seja, tais valores não necessariamente foram depositados em conta de terceiro que prestou o serviço de transporte escolar.
Nesses termos, acompanho entendimento da Serur e do MPTCU de que o recorrente não logrou comprovar a boa e regular aplicação dos recursos públicos repassados, de modo que não deve ser afastado o débito a ele imputado. Proponho, por conseguinte, negar provimento ao recurso de revisão.
	Diante do exposto, VOTO para que seja adotada a minuta de deliberação que ora trago ao exame deste Colegiado.
TCU, Sala das Sessões, em 3 de fevereiro de 2021.
Weder de Oliveira 
Relator